ACORDAO-COMPLETO-2421299

ACÓRDÃO 8380/2021 ATA 21/2021 - SEGUNDA CÂMARA

VISTOS, relatados e discutidos os presentes autos de Tomada de Contas Especial instaurada pelo Fundo Nacional de Saúde em desfavor da empresa Paulo Cesar da Silva Segundo - MEI e do Sr. Paulo Cesar da Silva, em razão da não comprovação da boa e regular aplicação de recursos públicos federais afetos ao Programa Farmácia Popular do Brasil - Aqui Tem Farmácia Popular (PFPB) ;
ACORDAM os Ministros do Tribunal de Contas da União, reunidos em Sessão da 2ª Câmara, ante as razões expostas pelo Relator, em:
9.1. excluir da relação processual a empresa individual Paulo Cesar da Silva Segundo (CNPJ 01.760.446/0001-87) ;
9.2. rejeitar as alegações de defesa apresentadas pelo Sr. Paulo Cesar da Silva (CPF XXX.284.801-XX) e, com fundamento nos arts. 1º, inciso I, 16, inciso III, alíneas 'b' e 'c', da Lei 8.443, de 16/7/1992, combinados com os arts. 19 e 23, inciso III, da mesma lei e com os arts. 1º, inciso I, 209, inciso IV, 210 e 214, inciso III, do Regimento Interno-TCU, julgar irregulares as contas deste responsável, condenando-o ao pagamento das importâncias a seguir especificadas, atualizadas monetariamente e acrescidas dos juros de mora desde as respectivas datas até a do efetivo recolhimento, e fixando-lhe o prazo de 15 (quinze) dias, a contar da notificação deste Acórdão, para que comprove, perante o Tribunal, o recolhimento do montante devido aos cofres do Fundo Nacional de Saúde, nos termos do art. 23, inciso III, alínea "a", da Lei 8.443/1992, combinado com o art. 214, inciso III, alínea "a", do Regimento Interno-TCU:
	Data da Ocorrência
	Valor Original
	Débito ou Crédito

	19/12/2014
	R$ 556,56
	D

	14/01/2015
	R$ 2.231,43
	D

	14/01/2015
	R$ 136,64
	D

	09/02/2015
	R$ 4.957,33
	D

	09/02/2015
	R$ 22,80
	D

	09/02/2015
	R$ 46,80
	D

	03/03/2015
	R$ 26,73
	D

	03/03/2015
	R$ 6.520,13
	D

	03/03/2015
	R$ 53,40
	D

	02/04/2015
	R$ 20.554,11
	D

	02/04/2015
	R$ 256,25
	D

	02/04/2015
	R$ 11,40
	D

	05/05/2015
	R$ 45.118,67
	D

	05/05/2015
	R$ 675,19
	D

	05/05/2015
	R$ 184,72
	D

	12/06/2015
	R$ 29.730,16
	D

	12/06/2015
	R$ 406,76
	D

	12/06/2015
	R$ 1.342,66
	D

9.3. aplicar ao Sr. Paulo Cesar da Silva a multa prevista no art. 57 da Lei 8.443/1992, combinado com o art. 267 do Regimento Interno desta Corte, no valor de R$ 15.000,00 (quinze mil reais) , com a fixação do prazo de 15 (quinze) dias, a contar da notificação, para que o responsável comprove, perante o Tribunal (art. 214, inciso III, alínea "a", do Regimento Interno-TCU) , o recolhimento da dívida aos cofres do Tesouro Nacional, atualizada monetariamente desde a data deste Acórdão até a do efetivo recolhimento, se forem pagas após o vencimento, na forma da legislação em vigor;
9.4. autorizar, desde logo, nos termos dos arts. 26 e 28, inciso II, da Lei 8.443/1992:
9.4.1. o pagamento das dívidas em até 36 (trinta e seis) parcelas mensais e consecutivas, se solicitado pelo Sr. Paulo Cesar da Silva e se o processo ainda não tiver sido remetido para cobrança judicial, fixando-se o vencimento da primeira em 15 (quinze) dias, a contar do recebimento da notificação, e o das demais a cada 30 (trinta) dias, devendo incidir sobre cada uma delas os encargos legais devidos, na forma prevista na legislação em vigor, sem prejuízo ao vencimento antecipado do saldo devedor em caso de não comprovação do recolhimento de qualquer parcela, conforme prevê o art. 217, § 2º, do Regimento Interno deste Tribunal;
9.4.2. a cobrança judicial das dívidas, caso não atendida a notificação;
9.5. nos termos do art. 16, § 3º, da Lei 8.443/1992, e do art. 209, § 7º, do Regimento Interno-TCU, encaminhar cópia deste Acórdão, assim como do Relatório e do Voto que o fundamentam, à Procuradoria da República no Estado de Goiás, para adoção das medidas que entender cabíveis.

Tomada de Contas Especial instaurada pelo Fundo Nacional de Saúde em desfavor da empresa Paulo Cesar da Silva Segundo - MEI e do Sr. Paulo Cesar da Silva, em razão da não comprovação da boa e regular aplicação de recursos públicos federais afetos ao Programa Farmácia Popular do Brasil  Aqui Tem Farmácia Popular (PFPB).

Segunda Câmara

Fundo Nacional de Saúde (FNS).

3. Responsáveis: Paulo Cesar da Silva Segundo - MEI (CNPJ 01.760.446/0001-87) e Paulo Cesar da Silva (CPF XXX.284.801-XX).

13.1. Ministros presentes: Bruno Dantas (Presidente), Augusto Nardes, Aroldo Cedraz (Relator) e Raimundo Carreiro.
13.2. Ministro-Substituto presente: Marcos Bemquerer Costa.

ACORDAO-COMPLETO-2551805

Acórdão 6743/2022 - Segunda Câmara

AROLDO CEDRAZ

Inicio este Relatório transcrevendo, com alguns ajustes de forma e fundamentado no inciso I do § 3º do art. 1º da Lei 8.443, de 16/7/1992, a instrução elaborada no âmbito da Secretaria de Controle Externo de Tomada de Contas Especial (SecexTCE) e autuada como peça 38:
"INTRODUÇÃO
Cuidam os autos de Tomada de Contas Especial instaurada pelo Fundo Nacional de Saúde/Ministério da Saúde (FNS/MS) , em desfavor da empresa Paulo Cesar da Silva Segundo - MEI, solidariamente com o Sr. Paulo Cesar da Silva, em razão da aplicação irregular de recursos do Sistema Único de Saúde (SUS) no âmbito do Programa Farmácia Popular do Brasil - Aqui Tem Farmácia Popular (PFPB) , no período de outubro de 2014 a junho de 2015, o que teria ocasionado um prejuízo de R$ 112.831,74, em valores históricos, aos cofres do FNS.
HISTÓRICO 
2. O Programa Farmácia Popular do Brasil - PFPB foi criado pela Lei 10.858, de 13/4/2004, e regulamentado pelo Decreto 5.090, de 20/5/2004, com o objetivo de oferecer à população o acesso a medicamentos considerados essenciais, cumprindo, dessa forma, uma das principais diretrizes da Política Nacional de Assistência Farmacêutica.
3. O PFPB inicialmente funcionava por meio de parceria com governos estaduais, prefeituras municipais e instituições públicas, para o atendimento de projetos de implantação e manutenção de unidades próprias, sob responsabilidade da Fundação Oswaldo Cruz (FIOCRUZ) . 
4. Em 2006, por meio da Portaria nº 491, o Ministério da Saúde - MS expandiu o Programa para utilizar a rede já instalada do comércio varejista de produtos farmacêuticos, o qual recebeu o nome de 'Aqui Tem Farmácia Popular'. 
5. As farmácias e drogarias privadas que aderem ao programa fornecem aos cidadãos, de forma gratuita, medicamentos para o tratamento de hipertensão, diabetes e asma. Além destes, são disponibilizados, com até 90% de desconto, medicamentos para rinite, dislipidemia, doença de Parkinson, osteoporose, glaucoma, anticoncepcionais e fraldas geriátricas. Para cada venda realizada, o MS reembolsa o comerciante de acordo com tabela de referência de preços de medicamentos elaborada e disponibilizada no seu sítio eletrônico: http://portalms.saude.gov.br/acoes-e-programas/farmacia-popular/legislacao.
6. Em 2017, a Comissão Intergestores Tripartite (CIT) decidiu extinguir a rede própria do programa, passando o 'Aqui Tem Farmácia Popular' a ser o único meio de se obter medicamentos no âmbito do PFPB. 
7. A presente TCE originou-se de constatações do Departamento Nacional de Auditoria do SUS (Denasus) em auditoria realizada em junho de 2016 com a finalidade de avaliar a execução do Programa Farmácia Popular do Brasil junto à empresa Paulo Cesar da Silva Segundo - MEI, abrangendo o período de outubro de 2014 a junho de 2015, com foco no cumprimento das normas estabelecidas pela Portaria GM/MS nº 971/2012, vigente à época, que dispõe sobre o Programa Farmácia Popular do Brasil.
8. De acordo com o Relatório de Auditoria nº 16642 do Denasus e seus anexos (peças 6-8) , foram constatadas irregularidades que representavam R$ 195.612,00, em valores históricos, sendo retida a transferência do programa ao estabelecimento no mês de maio e junho de 2015, no valor de R$ 82.780,26, redundando no débito consolidado de R$ 112.831,74. A lista de valores a serem devolvidos e de valores retidos se encontra na Proposição de Devolução, constante da peça 11.
9. Foram constatadas, no referido Relatório, as seguintes irregularidades:
9.1. Falta e/ou falha na documentação comprobatória de dispensações de medicamentos do Programa Farmácia Popular do Brasil, caracterizada por:
a) registro de dispensação de medicamentos e/ou correlatos sem notas fiscais que comprovem sua aquisição, contrariando o disposto nos arts. 23, 39 e 40 da Portaria GM/MS nº 971/2012, vigente à época das dispensações. Evidência: constatação 442568 (peça 6, p. 13) ;
b) não apresentação de cupons vinculados e receitas médicas solicitados, contrariando o disposto no art. 39 da Portaria GM/MS nº 971/2012, vigente à época das dispensações. Evidência: constatação 442570 (peça 6, p. 15) ;
c) apresentação de cupons vinculados e receitas médicas com irregularidades, contrariando o disposto nos arts. 23, 39 e 40 da Portaria GM/MS nº 971/2012, vigente à época das dispensações. Evidência: constatação 442571 (peça 6, p. 17) ;
d) registro de dispensação de medicamentos e/ou correlatos em nome de pessoas falecidas, contrariando o disposto nos arts. 21, 23 e 40 da Portaria GM/MS nº 971/2012, vigente à época das dispensações. Evidência: constatação 442573 (peça 6, p. 19) .
10. O detalhamento do débito apurado pelo Denasus consta das peças 6-8, p. 23-39, e da peça 11.
11. Diante das constatações o Denasus deu oportunidade de defesa aos responsáveis, em obediência aos princípios constitucionais que asseguram o direito ao contraditório e à ampla defesa, como demonstram as notificações expedidas em 3/8/2016 e 12/9/2016 (peça 15, p. 1-2) . Conforme cita o Relatório de Auditoria nº 16642, os responsáveis não apresentaram justificativa. 
12. Superada a fase de defesa administrativa, foram emitidas notificações de cobrança pela Secretaria Executiva do FNS aos responsáveis, em ofícios emitidos em 18/1/2017 e 27/3/2018 (peça 15, p. 3-9) . Constam dos autos os avisos que comprovam o recebimento das comunicações (peça 16) .
13. Assim, o motivo que levou à instauração da presente Tomada de Contas Especial está materializado por prejuízo causado pela empresa Paulo Cesar da Silva Segundo - MEI ao Programa Farmácia Popular do Brasil, no valor histórico de R$ 112.831,74, no período de outubro de 2014 a junho de 2015, tendo em vista irregularidades que contrariaram as normas vigentes à época, especialmente a Portaria GM/MS nº 971/2012, frente às constatações apontadas no Relatório de Auditoria nº 16642 do Denasus (peças 6-8) e consolidadas na Matriz de Responsabilização acostada pelo órgão instaurador (peça 22) .
14. Com base no Relatório de Auditoria do Denasus e com fundamento na IN/TCU 71/2012, alterada pela IN/TCU 76/2016, e na DN/TCU 155/2016, o Fundo Nacional de Saúde autorizou a instauração de Tomada de Contas Especial (peça 4) .
15. O Relatório Completo do Tomador de Contas Especial nº 116/2018 (peça 23) registra a apuração de fatos, a quantificação do dano, bem como a identificação dos responsáveis, nos termos do art. 2º da IN TCU 71/2012.
16. Registra, ainda, que foi dada oportunidade de defesa aos responsáveis, conforme as notificações relacionadas no item 'V' do relatório do tomador, expedidas visando a regularização das contas e o ressarcimento do dano (peça 23, p. 3-4) . Conforme item 'VI' do mesmo relatório, os responsáveis não apresentaram justificativa após a emissão do Relatório de Auditoria (peça 23, p. 4) . 
17. O Tomador de Contas Especial, em seu Relatório nº 116/2018 (peça 23, p. 5) , chegou às mesmas conclusões quanto às irregularidades apuradas pelo Denasus no Relatório de Auditoria nº 16642 (peça 6) 
18. Por fim, o tomador de contas concluiu pela responsabilização da empresa Paulo Cesar da Silva Segundo - MEI, solidariamente com o Sr. Paulo Cesar da Silva quantificando-se o débito no valor de R$ 151.002,47, atualizado em 3/5/2018 (peça 23, p. 1) . A inscrição em conta de responsabilidade, no SIAFI, foi efetuada mediante a Nota de Lançamento de Sistema nº 2018NS023750, de 4/5/2018 (peça 19, p. 3) .
19. Uma vez concluída a TCE no âmbito do Fundo Nacional de Saúde, esta foi remetida ao Ministério da Transparência e Controladoria-Geral da União, o qual emitiu o Relatório de Auditoria nº 493/2018 (peça 24) , que anui com as irregularidades constatadas no Relatório de Auditoria nº 16642 do Denasus (peças 6-8) e Relatório de Tomada de Contas Especial nº 116/2018 (peça 23) . 
20. Diante disso, a Secretaria de Controle Interno certificou a irregularidade das contas (peça 25) , acompanhado do parecer do dirigente do órgão de controle interno (peça 26) , tendo o Ministro de Estado da Saúde, Sr. Luiz Henrique Mandetta, registrado o conhecimento das conclusões daquele órgão de controle interno (peça 27) . 
21. Autuada no TCU em 20/5/2019, foi realizada Instrução Preliminar com proposta de citação (peça 29) do Sr. Paulo Cesar da Silva (CPF XXX.284.801-XX) , proposta essa que obteve parecer favorável da Subunidade (peça 30) e da Unidade (peça 31) . 
22. O responsável foi citado por meio do ofício 13756/2019-TCU/Seproc (peça 33) , tendo tomado ciência no dia 16/12/2019, conforme atesta o AR constante da peça 34.
23. No dia 3/1/2020, foi juntada procuração outorgando ao Sr. Marcelo de Oliveira Matias, OAB/GO 16.716, e ao Sr. Hugo Lelis Pereira, OAB/GO 35.577 (peça 35) , poderes para representar o Sr. Paulo Cesar da Silva.
24. No dia 3/1/2020, o Sr. Paulo Cesar da Silva, por meio de seus procuradores, apresentou suas alegações de defesa (peça 36) .
ANÁLISE DOS PRESSUPOSTOS DE PROCEDIBILIDADE DA IN/TCU 71/2012
Prejuízo ao Contraditório e Ampla Defesa
25. Verifica-se que não há prejuízo ao contraditório e ampla defesa, uma vez que não houve o transcurso de mais de dez anos desde o fato gerador sem que tenha havido a notificação dos responsáveis pela autoridade administrativa federal competente (art. 6º, inciso II, c/c art. 19 da IN/TCU 71/2012, modificada pela IN/TCU 76/2016) , pois os recursos transferidos e as despesas impugnadas referem-se aos exercícios de outubro de 2014 a junho de 2015, e os responsáveis foram notificados sobre as irregularidades pela autoridade administrativa competente em 3/8/2016 e 12/9/2016 (peça 15, p. 1-2) 
Valor de Constituição da TCE
26. Verifica-se, também, que o valor atualizado do débito apurado (sem juros) em 1/1/2017 é de R$ 127.330,22, portanto superior ao limite mínimo de R$ 100.000,00, na forma estabelecida conforme os arts. 6º, inciso I, e 19 da IN/TCU 71/2012, modificada pela IN/TCU 76/2016.
VERIFICAÇÃO DA EXISTÊNCIA DE OUTROS DÉBITOS
27. Em atenção ao comando contido no item 9.4 do Acórdão 1772/2017-TCU-Plenário, de relatoria do Exmo. Ministro-Substituto Augusto Sherman Cavalcanti, e em atendimento ao disposto no art. 6º, § 1º, da Instrução Normativa TCU 71/2012, informa-se que não foi constatada a existência de outros débitos imputáveis aos responsáveis arrolados nestes autos em demais processos em tramitação no Tribunal. 
EXAME TÉCNICO
Esgotamento da via administrativa do Ministério da Saúde para ressarcimento do dano
28. Preliminarmente, oportuno consignar que, nos termos do art. 23, § 1º, do Decreto 7.827/2012, que regulamenta a Lei Complementar 141/2012, e item 9.3.5.2 do Acórdão 1072/2017-TCU-Plenário (Relator Min. Bruno Dantas) , foram esgotadas, na via administrativa de controle interno do Ministério da Saúde, as medidas para ressarcimento do dano, conforme notificações aos responsáveis em 18/1/2017 e 27/3/2018 (peça 15, p. 3-9) .
Caracterização das irregularidades geradoras do dano ao erário
29. Extrai-se da situação sintetizada na seção 'histórico' desta instrução que o tomador de contas identificou como ilícito gerador do dano as seguintes irregularidades, o que teria ocasionado um prejuízo de R$ 112.831,74:
29.1. Falta e/ou falha na documentação comprobatória de dispensações de medicamentos do Programa Farmácia Popular do Brasil, caracterizada por:
a) Ocorrência 1: registro de dispensação de medicamentos e/ou correlatos sem notas fiscais que comprovem sua aquisição;
Dispositivos violados: 23, 39 e 40 da Portaria GM/MS nº 971/2012, vigente à época;
Responsáveis: Paulo Cesar da Silva Segundo - MEI e Sr. Paulo Cesar da Silva, empresário individual;
Condutas: registrar a dispensação de medicamentos e/ou correlatos sem notas fiscais que comprovem sua aquisição;
Evidência: Constatação 442568 do Relatório de Auditoria nº 16642 do Denasus (peças 6-8, p. 13) ;
b) Ocorrência 2: não apresentação de cupons vinculados e receitas médicas solicitados;
Dispositivos violados: 39 da Portaria GM/MS nº 971/2012, vigente à época;
Responsáveis: Paulo Cesar da Silva Segundo - MEI e Sr. Paulo Cesar da Silva, empresário individual; 
Condutas: não apresentar os cupons vinculados e receitas médicas solicitados;
Evidência: Constatação 442570 do Relatório de Auditoria nº 16642 do Denasus (peças 6-8, p. 15) ;
c) Ocorrência 3: apresentação de cupons vinculados e receitas médicas com irregularidades;
Dispositivos violados: 23, 39 e 40 da Portaria GM/MS nº 971/2012, vigente à época;
Responsáveis: Paulo Cesar da Silva Segundo - MEI e Sr. Paulo Cesar da Silva, empresário individual; 
Condutas: apresentação de cupom vinculado e receitas médicas com irregularidades;
Evidência: Constatação 442571 do Relatório de Auditoria nº 16642 do Denasus (peças 6-8, p. 17) ;
d) Ocorrência 4: registro de dispensação de medicamentos e/ou correlatos em nome de pessoas falecidas;
Dispositivos violados: 21, 23 e 40 da Portaria GM/MS nº 971/2012, vigente à época;
Responsáveis: Paulo Cesar da Silva Segundo - MEI e Sr. Paulo Cesar da Silva, empresário individual; 
Condutas: registrar a dispensação de medicamentos e/ou correlatos em nome de pessoas falecidas;
Evidência: Constatação 442573 do Relatório de Auditoria nº 16642 do Denasus (peças 6-8, p. 19) .
30. Conforme discorrido a seguir no tópico desta peça instrutória intitulado 'Responsabilização da Pessoa Física dos Empresários Individuais, Sócios e Dirigentes dos Estabelecimentos Comerciais e Individualização das Condutas', está devidamente caracterizada a responsabilidade de cada pessoa, física e jurídica, incluída na relação de responsáveis desta tomada de contas especial, tendo em vista a natureza jurídica da farmácia ou drogaria, bem como o papel que as pessoas físicas exerciam à frente do negócio.
Responsabilização da Pessoa Física dos Empresários Individuais, Sócios e Dirigentes dos Estabelecimentos Comerciais e Individualização das Condutas
31. Em pesquisa à base de dados de Acórdãos do TCU, localiza-se três processos julgados referentes ao Programa Farmácia Popular do Brasil que já tiveram acórdãos publicados, os TCs Processo 002.874/2014-8, Processo 003.274/2013-6 e Processo 030.027/2017-9. Em todos esses processos foi considerada a responsabilização solidária do representante legal e da empresa, não se vislumbrando motivo para entendimento diverso.
32. Em raciocínio convergente, embora não se veja de pronto no arcabouço jurídico estabelecido para o Programa Farmácia Popular do Brasil condições inequívocas para o enquadramento in totum na Súmula TCU 286, quando a pessoa jurídica de direito privado responde solidariamente com seus administradores pelos danos causados ao erário na aplicação desses recursos, entende-se cabível invocar aquele entendimento considerando uma situação fática e continuada, amparada em seguidas portarias e concertações com as farmácias participantes, caracterizando uma ação pública, com recursos públicos a elas transferidos.
33. Em julgado mais recente (Acórdão 5.259/2018-TCU-1ª Câmara, relator Ministro Vital do Rêgo, proferido no TC Processo 030.027/2017-9) , os posicionamentos da unidade técnica, do Ministério Público Junto ao TCU e do Relator foram uníssonos por considerar o caráter convenial conferido às avenças firmadas com farmácias e drogarias privadas pelo Programa Farmácia Popular do Brasil, o que corrobora a citação da pessoa jurídica em solidariedade com a pessoa física dos seus administradores. Cita-se trecho do Voto condutor do referido Acórdão:
Com relação à matéria de fato, como bem ressaltou o MPTCU, a norma que instituiu o PFPB (art. 2º, inciso II, da Portaria 184/2011, sucedido pelo art. 2º, inciso II, Portaria 111/2016) atribuiu ao programa, expressamente, a natureza de convênio, por meio do qual é outorgado ao particular (farmácia ou drogaria integrante da rede privada) a gestão de recursos públicos. Assim, ao assumir voluntariamente o múnus público de gestão de recursos do PFPB, o particular se submete à obrigação de prestar contas, conforme disposto no artigo 70, parágrafo único, da Constituição, e, eventual responsabilização em caso mau uso dos recursos geridos, consoante dispõe o artigo 71, inciso II, da CF/1988.
Nesse contexto, compartilho o entendimento do MPTCU, no sentido de que, ao se considerar a gestão de recursos públicos no âmbito de uma pessoa jurídica de direito privado, as decisões das pessoas naturais administradoras dessa pessoa jurídica determinam a destinação a ser dada àqueles recursos públicos. Isso faz com que, além da pessoa jurídica, também seus administradores sejam obrigados, pessoalmente, a comprovar a regular aplicação dos recursos públicos submetidos às suas decisões, a exemplo do que deliberou esta Corte no Acórdão 8969/2016-TCU-Segunda Câmara (Rel. Min. Raimundo Carreiro) .
34. Tal entendimento se aplica integralmente nos casos em que o estabelecimento comercial farmacêutico é uma sociedade por quotas de responsabilidade limitada (Ltda.) , devendo ser chamados aos autos a pessoa jurídica em solidariedade com a (s) pessoa (s) física (s) do (s) sócio (s) -administrador (es) , com suas responsabilidades restritas aos períodos de administração, bem como nos casos de empresa individual de responsabilidade limitada (Eireli) , chamando essa pessoa jurídica em solidariedade com a pessoa física do dirigente.
35. Há também os casos de farmácias e drogarias estabelecidas sob a natureza jurídica de empresário individual, onde a pessoa física (empresário) responde por todos os atos, fatos, direitos e obrigações decorrentes da atividade empresarial desempenhada, inclusive com seu patrimônio pessoal. Nesse caso não há personalidade jurídica de direito privado. Os empresários individuais se equiparam a pessoa jurídica apenas para fins fiscais, nos termos do art. 2º do Decreto-Lei 1.706, de 23 de outubro de 1979.
36. Nesses casos, não há que se falar da aplicação da Súmula 286-TCU, tampouco da desconsideração da personalidade jurídica, pois está claro que não há pessoa jurídica nessa relação, bastando então constar da relação de responsáveis dos autos a pessoa física do empresário individual. 
37. Nesse sentido já se manifestou esta Corte de Contas, no Acórdão 2737/2013-TCU-Plenário, da relatoria do Min. Augusto Sherman Cavalcanti:
14. Como consta da manifestação do Secretário da Serur, o empresário é pessoa física, titular da empresa, e, no caso de empresário individual não há personalidade jurídica diversa, 'logo, não há que se falar em pessoa jurídica, mas, apenas, em pessoa física.'
15. Nesse sentido, conforme consignado nos Acórdão 1563/2012-TCU-Plenário, 1870/2010 - Primeira Câmara e 615/2008 - Segunda Câmara, a empresa individual não tem personalidade diversa e separada do titular, constituindo uma única pessoa e um único patrimônio.
38. O caso concreto tratado nesta TCE envolve o empresário individual Sr. Paulo Cesar da Silva (CPF XXX.284.801-XX) , devendo ser excluída da relação processual a sua firma registrada na Receita Federal do Brasil sob o CNPJ 01.760.446/0001-87, por não ser uma pessoa jurídica.
39. Considerando os ilícitos acima identificados, a imputação de responsabilidade atende aos pressupostos estabelecidos na jurisprudência desta Corte de Contas. Com efeito, há elementos para individualizar as condutas, o nexo de causalidade entre estas e as irregularidades geradoras do dano e está caracterizada a atuação, no mínimo culposa, dos responsáveis, conforme resumido na matriz de responsabilização anexa a esta instrução e demonstrado na descrição das ocorrências listadas no tópico retro 'Caracterização das Irregularidades Geradoras do Dano ao Erário'.
40. Encontram-se, dessa forma, elementos probatórios nos autos que autorizam a responsabilização do Sr. Paulo Cesar da Silva, na condição de empresário individual. 
41. Na seara do Direito Financeiro, é cediço que cabe ao responsável demonstrar, por meio da documentação exigida nos normativos do PFPB, a boa e regular aplicação dos recursos públicos federais geridos no âmbito do referido programa, ainda que tais recursos financeiros lhes tenham sido repassados posteriormente à dispensação dos medicamentos, pois fora feito com base nas informações prestadas pelo estabelecimento comercial farmacêutico à luz das exigências previamente estabelecidas e aceitas pelo ente privado. 
42. Cabia às pessoas aqui responsabilizadas comprovar, por meio de documentos hábeis (notas fiscais de entrada, receitas médicas, cupons vinculados, cupons fiscais etc.) , que as dispensações de medicamentos respeitaram os normativos do programa.
Citações
43. Em cumprimento ao Despacho do Secretário da Secex-TCE (peça 31) , foi promovida a citação do responsável por meio do ofício 13756/2019-TCU/Seproc (peça 33) , tendo tomado ciência no dia 16/12/2019, conforme atesta o AR constante da peça 34.
44. No dia 3/1/2020, foi juntada procuração outorgando ao Sr. Marcelo de Oliveira Matias, OAB/GO 16.716, e ao Sr. Hugo Lelis Pereira, OAB/GO 35.577 (peça 35) , poderes para representar o Sr. Paulo Cesar da Silva.
45. No dia 3/1/2020, o Sr. Paulo Cesar da Silva, por meio de seus procuradores, apresentou suas alegações de defesa (peça 36) .
Alegações de defesa
46. No documento constante da peça 36, alega o responsável que:
Primeira alegação
47. Não haveria nos autos qualquer alegação plausível para ocorrer o redirecionamento das irregularidades apontadas, de tal forma que as fundamentações seriam despropositadas, pois não preencheriam os requisitos para a desconsideração da personalidade jurídica. Cita como fundamentação Agravos de Instrumento do TJGO, TRF-3 e TJRS.
Análise
48. Conforme exposto nos itens 31 a 40 dessa instrução, há casos em que farmácias e drogarias são estabelecidas sob a natureza jurídica de empresário individual, em que a pessoa física (empresário) responde por todos os atos, fatos, direitos e obrigações decorrentes da atividade empresarial desempenhada, inclusive com seu patrimônio pessoal. Nesse caso não há personalidade jurídica de direito privado. Os empresários individuais se equiparam a pessoa jurídica apenas para fins fiscais, nos termos do art. 2º do Decreto-Lei 1.706, de 23 de outubro de 1979.
49. Nesses casos, não há que se falar da aplicação da Súmula 286-TCU, tampouco da desconsideração da personalidade jurídica, pois está claro que não há pessoa jurídica nessa relação, bastando então constar da relação de responsáveis dos autos a pessoa física do empresário individual. 
50. Nesse sentido já se manifestou esta Corte de Contas, no Acórdão 2737/2013-TCU-Plenário, da relatoria do Min. Augusto Sherman Cavalcanti:
14. Como consta da manifestação do Secretário da Serur, o empresário é pessoa física, titular da empresa, e, no caso de empresário individual não há personalidade jurídica diversa, 'logo, não há que se falar em pessoa jurídica, mas, apenas, em pessoa física.'
15. Nesse sentido, conforme consignado nos Acórdão 1563/2012-TCU-Plenário, 1.870/2010 - Primeira Câmara e 615/2008 - Segunda Câmara, a empresa individual não tem personalidade diversa e separada do titular, constituindo uma única pessoa e um único patrimônio.
51. O caso concreto tratado nesta TCE envolve o empresário individual Sr. Paulo Cesar da Silva (CPF XXX.284.801-XX) , motivo pelo qual se excluiu da relação processual sua firma registrada na Receita Federal do Brasil sob o CNPJ 01.760.446/0001-87, por não ser uma pessoa jurídica.
52. Não assiste, portanto, razão ao defendente em sua alegação.
Segunda alegação
53. Alega o responsável que, em relação à irregularidade de 'registro de dispensação de medicamentos e/ou correlatos sem notas fiscais que comprovem sua aquisição', o simples fato de o código de barras de entrada não ser o mesmo do código de barras de saída não poderia ser visto como um ato ilícito, haja vista que teria ocorrido de fato a aquisição e entrega do medicamento com mesmo princípio ativo, dosagem e preço. 
Análise
54. Conforme art. 50 da Portaria GM/MS nº 971/2012, quando da dispensação de medicamentos no âmbito do PFPB, é necessário solicitar autorização por meio de processo eletrônico, no qual são fornecidas diversas informações, dentre as quais o código de barras EAN da apresentação do medicamento e do correlato. 
55. Após preenchidos todos os dados é que se recebe a autorização para dispensar o medicamento. Ao solicitar e receber autorização para dispensar um determinado medicamento, com um determinado código de barras EAN, é necessário dispensá-lo ao beneficiário. Dessa forma, não há justificativa nem lógica para se dispensar um medicamento com código de barras diferente do informado no sistema autorizador. 
56. O registro de dispensação de medicamentos e/ou correlatos sem notas fiscais que comprovem sua aquisição é indício de modalidade de fraude rotineira no PFPB, denominada 'venda fantasma', operação irreal, fictícia, inventada apenas com o fim de obter os repasses da União de maneira ilegítima. A 'venda fantasma' é caracterizada pela dispensação de um medicamento inexistente em estoque, o qual não se consegue comprovar, por meio de notas fiscais, ter adquirido.
57. Não assiste, portanto, razão ao defendente em sua alegação.
Terceira alegação
58. Em relação à irregularidade de 'não apresentação de cupons vinculados e receitas médicas solicitados', alega o responsável que se trata de casos pontuais, em que não foi possível localizar os cupons vinculados e que não poderiam ser vistos como ausência de entrega dos produtos à população. 
59. Já com relação à 'apresentação de cupons vinculados e receitas médicas com irregularidades', alega o responsável que os documentos assinalados com algum tipo de incongruência ficaram retidos no Ministério da Saúde, inviabilizando sua análise e, consequentemente, do pleno exercício do direito de defesa. 
60. Alega que as supostas incongruências são ínfimas perto do número de transações realizadas pela drogaria em comento e, na sua grande maioria, são passíveis de serem regularizadas. Apesar das irregularidades apontadas, não se poderia contestar que os medicamentos foram entregues à população, não podendo ser vistas como ilícito.
Análise
61. Conforme art. 23 da Portaria GM/MS 971/2012, os cupons fiscais, vinculados e receitas médicas são documentos obrigatórios que legitimam as dispensações de medicamentos no âmbito do PFPB. 
62. Dessa forma, ainda que os medicamentos tenham sido dispensados à população, não apresentar ou dispensar medicamentos do PFPB sem essa documentação obrigatória torna ilegítima a operação.
63. Ainda segundo o §1º do art. 23, as farmácias e drogarias devem providenciar 2 (duas) cópias legíveis da prescrição, laudo ou atestado médico apresentado pelo paciente no ato da compra, arquivando-as uma em meio físico e outra em meio magnético e/ou arquivo digitalizado no próprio estabelecimento, e mantê-las por 5 (cinco) anos para apresentação sempre que for solicitado.
64. A alegada retenção dos documentos pelo Ministério da Saúde não inviabiliza a análise e o pleno exercício do direito de defesa, haja vista a obrigatoriedade da manutenção de cópia em meio magnético e/ou arquivo digitalizado no próprio estabelecimento.
65. Não assiste, portanto, razão ao defendente em sua alegação.
Quarta alegação
66. Com relação à irregularidade de 'registro de dispensação de medicamentos e/ou correlatos em nome de pessoas falecidas', alega o responsável que tais dispensações foram realizadas utilizando-se procuração dos consumidores finais. Alega ainda que no momento da realização das dispensações não é possível verificar se o paciente / consumidor final foi a óbito ou não, o que dificulta, ou até mesmo impossibilita, a averiguação da condição do beneficiário do Programa. Alega, por fim, que a responsabilidade pelo ilícito deve ser imputada ao procurador, e não ao estabelecimento.
Análise
67. De acordo com o art. 28 da Portaria GM/MS 971/2012, fica dispensada a obrigatoriedade da presença física do paciente, titular da prescrição, laudo ou atestado médico, quando se tratar de incapaz e pessoas com mais de 60 anos.
68. Ainda segundo o art. 28, a dispensação dos medicamentos e/ou correlatos nesses casos somente será realizada mediante apresentação dos seguintes documentos: I - do paciente, titular da receita, de documento oficial com foto, o qual conste o seu número de CPF, salvo menor de idade que permite a apresentação da certidão de nascimento; e II - do representante legal, o qual assumirá, juntamente com o estabelecimento, as responsabilidades pela efetivação da transação: CPF e RG.
69. Por fim, conforme o §2 do art. 28, as farmácias e drogarias deverão providenciar 2 (duas) cópias da documentação prevista neste artigo no ato da compra, arquivando-as uma em meio físico e outra em meio magnético e/ou arquivo digitalizado no próprio estabelecimento, e mantê-las por 5 (cinco) anos para apresentação sempre que for solicitada.
70. Em que pese alegar que a dispensação de medicamentos e/ou correlatos em nome de pessoas falecidas se deu por meio de procuração, o responsável não trouxe aos autos a documentação prevista no art. 28, a qual comprovaria que tais dispensações teriam sido, de fato, realizadas por meio de procuração.
71. Não assiste, portanto, razão ao defendente em sua alegação.
Culpabilidade
72. No âmbito do TCU, é considerado de boa-fé o responsável que, embora tenha concorrido para o dano ao erário ou outra irregularidade, seguiu as normas pertinentes, os preceitos e os princípios do direito. A análise, portanto, é feita sob o ponto de vista objetivo, sem que seja necessária a comprovação de má-fé (dolo) , mas apenas da ausência de boa-fé objetiva (Acórdão 7936/2018-TCU-Segunda Câmara, rel. Min. Augusto Sherman) .
73. Dessa forma, não é possível atestar a boa-fé do responsável, já que o dano decorreu justamente do descumprimento das normas do PFPB e de preceitos e princípios do direito. É razoável afirmar que era possível ao responsável ter consciência da ilicitude dos atos, sendo-lhes exigível conduta diversa.
Verificação do Prazo de Prescrição da Pretensão Punitiva
74. Observa-se não ter ocorrido a prescrição da pretensão punitiva por parte do TCU que, nos termos do entendimento firmado no Acórdão 1441/2016-TCU-Plenário (Rel. Ministro Benjamin Zymler) , subordina-se ao prazo geral de prescrição indicado no art. 205 do Código Civil, qual seja, dez anos contados a partir da data de ocorrência da irregularidade sancionada, nos termos do art. 189 do Código Civil. As irregularidades discutidas nesta TCE ocorreram nos exercícios de outubro de 2014 a junho de 2015, bem como houve interrupção do prazo prescricional, em 18/11/2019, em função do ato que determinou as citações (peça 31) , portanto há menos de 10 anos.
CONCLUSÃO
75. Em face da análise promovida nos itens 46 a 71 da seção 'Exame Técnico', propõe-se rejeitar as alegações de defesa apresentada pelo Sr. Paulo Cesar da Silva (CPF XXX.284.801-XX) , uma vez que não foram suficientes para sanear as irregularidades a ele atribuídas.
76. Por fim, inexistem nos autos elementos que demonstrem a boa-fé do responsável ou a ocorrência de outros excludentes de culpabilidade, conforme exposto nos itens 72 a 73. Desse modo, suas contas devem ser, desde logo, julgadas irregulares, nos termos do art. 202, § 6º, do Regimento Interno/TCU, procedendo-se à sua condenação em débito e à aplicação da multa prevista no art. 57 da Lei 8.443/1992.
PROPOSTA DE ENCAMINHAMENTO
77. Diante do exposto, submetem-se os autos à consideração superior, propondo:
a) excluir da relação processual a empresa individual Paulo Cesar da Silva Segundo (CNPJ 01.760.446/0001-87) ; 
b) rejeitar as alegações de defesa apresentadas pelo Sr. Paulo Cesar da Silva (CPF XXX.284.801-XX) ;
c) com fundamento nos arts. 1º, inciso I, 16, inciso III, alíneas 'b' e 'c', da Lei 8.443/1992 c/c os arts. 19 e 23, inciso III, da mesma Lei, e com arts. 1º, inciso I, 209, inciso IV, 210 e 214, inciso III, do Regimento Interno, que sejam julgadas irregulares as contas do Sr. Paulo Cesar da Silva (CPF XXX.284.801-XX) , e condená-lo ao pagamento das quantias a seguir especificadas, com a fixação do prazo de quinze dias, a contar das notificações, para comprovar, perante o Tribunal (art. 214, inciso III, alínea 'a', do Regimento Interno) , o recolhimento das dívidas aos cofres do Fundo Nacional de Saúde, atualizadas monetariamente e acrescidas dos juros de mora, calculados a partir das datas discriminadas, até a data dos recolhimentos, na forma prevista na legislação em vigor, abatendo-se, na oportunidade, os valores já ressarcidos:
	DATA DA OCORRÊNCIA
	VALOR ORIGINAL
 (R$) 
	D/C

	19/12/2014
	556,56
	D

	14/01/2015
	2231,43
	D

	14/01/2015
	136,64
	D

	09/02/2015
	4957,33
	D

	09/02/2015
	22,80
	D

	09/02/2015
	46,80
	D

	03/03/2015
	26,73
	D

	03/03/2015
	6520,13
	D

	03/03/2015
	53,40
	D

	02/04/2015
	20554,11
	D

	02/04/2015
	256,25
	D

	02/04/2015
	11,40
	D

	05/05/2015
	45118,67
	D

	05/05/2015
	675,19
	D

	05/05/2015
	184,72
	D

	12/06/2015
	29730,16
	D

	12/06/2015
	406,76
	D

	12/06/2015
	1342,66
	D

d) aplicar ao Sr. Paulo Cesar da Silva (CPF XXX.284.801-XX) a multa prevista no art. 57 da Lei 8.443/1992 c/c o art. 267 do Regimento Interno, com a fixação do prazo de quinze dias, a contar das notificações, para comprovar, perante o Tribunal (art. 214, inciso III, alínea 'a', do Regimento Interno) , o recolhimento das dívidas aos cofres do Tesouro Nacional, atualizadas monetariamente desde a data do acórdão até a dos efetivos recolhimentos, se forem pagas após o vencimento, na forma da legislação em vigor;
e) autorizar, desde logo, nos termos do art. 28, inciso II, da Lei 8.443/1992, a cobrança judicial das dívidas, caso não atendidas as notificações;
f) autorizar, com fundamento no art. 26 da Lei 8.443/1992 c/c o art. 217 do Regimento Interno do TCU, caso seja do interesse do responsável, o parcelamento das dívidas em até 36 parcelas, devendo incidir, sobre cada uma, os encargos legais devidos, sem prejuízo de alertá-lo de que, caso opte por essa forma de pagamento, a falta de comprovação do recolhimento de qualquer parcela implicará o vencimento antecipado do saldo devedor, nos termos dos arts. 26, parágrafo único, e 59 da Lei 8.443/1992 c/c o art. 217, § 2º, do Regimento Interno do TCU;
g) encaminhar cópia da deliberação ao Procurador-Chefe da Procuradoria da República em Goiás, nos termos do § 3º do art. 16 da Lei 8.443/1992 c/c o § 7º do art. 209 do Regimento Interno do TCU, para adoção das medidas cabíveis; e comunicar-lhe que o relatório e o voto que a fundamentarem podem ser acessados por meio do endereço eletrônico www.tcu.gov.br/acordaos e que, caso haja interesse, o Tribunal pode enviar-lhe cópia desses documentos sem qualquer custo."
2.	Esta proposta de encaminhamento contou com a anuência do corpo diretivo da SecexTCE (peças 39 e 40) e com a concordância do Ministério Público-TCU, representado nestes autos pelo Procurador Marinus Eduardo De Vries Marsico (peça 41) .
	É o Relatório.

Hugo Lelis Pereira (OAB/GO 35.577) e Marcelo de Oliveira Matias (OAB/GO 16.716), representando o Sr. Paulo Cesar da Silva (procuração à peça 35).

Procurador Marinus Eduardo De Vries Marsico.

TOMADA DE CONTAS ESPECIAL. FUNDO NACIONAL DE SAÚDE/MINISTÉRIO DA SAÚDE (FNS/MS). NÃO COMPROVAÇÃO DA BOA E REGULAR APLICAÇÃO DE RECURSOS PÚBLICOS FEDERAIS AFETOS AO PROGRAMA FARMÁCIA POPULAR DO BRASIL - AQUI TEM FARMÁCIA POPULAR (PFPB). EXCLUSÃO DA PRESENTE RELAÇÃO PROCESSUAL DE EMPRESA CONSTITUÍDA SOB A FORMA DE MICROEMPREENDEDOR INDIVIDUAL (MEI), MANTENDO COMO RESPONSÁVEL APENAS O MICROEMPREENDEDOR PESSOA FÍSICA, SOB PENA DE OCORRÊNCIA DE BIS IN IDEM. CONTAS IRREGULARES. DÉBITO. MULTA.

TOMADA DE CONTAS ESPECIAL (TCE)

Secretaria de Controle Externo de Tomada de Contas Especial (SecexTCE).

Conforme se extrai do Relatório precedente, trata-se de Tomada de Contas Especial (TCE) instaurada pelo Fundo Nacional de Saúde (FNS) em desfavor da empresa Paulo Cesar da Silva Segundo - MEI e do Sr. Paulo Cesar da Silva, em razão da não comprovação da boa e regular aplicação de recursos públicos federais afetos ao Programa Farmácia Popular do Brasil - Aqui Tem Farmácia Popular (PFPB) .
2.	O montante impugnado nos presentes autos totaliza R$ 112.831,74 em valores históricos que abrangem o período de outubro de 2014 a junho de 2015, e está relacionado a falhas apuradas pelo Departamento Nacional de Auditoria do SUS em fiscalização realizada em junho de 2016. Estas falhas, por sua vez, caracterizadas pela inconsistência de documentos comprobatórios de dispensações de medicamentos do aludido Programa Farmácia Popular do Brasil, podem ser assim sintetizadas:
a) registro de dispensação de medicamentos e/ou correlatos em nome de pessoas falecidas ou sem notas fiscais que comprovem sua aquisição, contrariando o disposto nos arts. 21, 23, 39 e 40 da Portaria GM/MS nº 971, de 15/5/2012, vigente à época das dispensações; e
b) apresentação com irregularidades, ou simplesmente não apresentação, de cupons vinculados e receitas médicas solicitados, contrariando o disposto nos arts. 23, 39 e 40 da referida Portaria GM/MS nº 971/2012.
3.	No âmbito deste Tribunal de Contas da União (TCU) , a análise técnica do feito está a cargo da Secretaria de Controle Externo de Tomada de Contas Especial (SecexTCE) , que, em exame preliminar (peças 29 a 31) , concluiu, na linha de jurisprudência desta Corte de Contas (Acórdãos 2.737/2013 e 1.563/2012 de Plenário, 1.870/2010 de 1ª Câmara e 615/2008 de 2ª Câmara, relatores os Ministros José Jorge, Marcos Bemquerer Costa, Weder de Oliveira e Ubiratan Aguiar) , que, tendo sido a empresa Paulo Cesar da Silva Segundo - MEI constituída sob a natureza jurídica de empresário individual - onde a pessoa física, na condição de empresário, responde por todos os atos, fatos, direitos e obrigações decorrentes da atividade empresarial desempenhada, inclusive com seu patrimônio pessoal -, não haveria que se falar em aplicação da Súmula-TCU 286 ao presente caso, tampouco em desconsideração da personalidade jurídica dessa empresa, eis que não há pessoa jurídica nessa relação, bastando então constar da relação de responsáveis dos autos a pessoa física do empresário individual.
4.	Foi, então, promovida a citação do Sr. Paulo Cesar da Silva (peças 33 e 34) , cujas alegações de defesa foram analisadas e rejeitadas pela SecexTCE, que propõe, em pareceres uniformes (peças 38 a 40) e com a concordância do Ministério Público de Contas (peça 41) , o julgamento pela irregularidade das contas desse responsável, além de sua condenação em débito e apenação com a multa prevista no art. 57 da Lei Orgânica do TCU.
5.	Manifesto-me, desde já, de acordo com o desfecho processual sugerido nos pareceres precedentes, o que faço com base na análise empreendida pela SecexTCE, cujas conclusões adoto como razões de decidir.
6.	Com efeito, na linha do que se afirmou na instrução de peça 38, caberia ao Sr. Paulo Cesar da Silva demonstrar, por meio da documentação exigida nos normativos do PFPB, a boa e regular aplicação dos recursos públicos federais geridos no âmbito do referido programa, ainda que tais recursos financeiros lhe tenham sido repassados posteriormente à dispensação dos medicamentos, pois esse repasse foi feito com base nas informações prestadas pelo estabelecimento comercial farmacêutico à luz das exigências previamente estabelecidas e aceitas pelo ente privado.
7.	Permito-me deixar assente o entendimento de que prestar contas, com a inequívoca comprovação da boa e regular aplicação de verbas públicas, é dever de todos aqueles a quem sejam confiados recursos federais. É o que se depreende do art. 70, parágrafo único, da Constituição de 1988, do art. 93 do Decreto-Lei 200, de 25/2/1967, e do art. 145 do Decreto 93.872, de 23/12/1986. Em respaldo a essa afirmação, cito os Acórdão 2439/2010-TCU-Plenário, 5.929/2011-TCU-1ª Câmara, 4.110/2012-TCU-2ª Câmara e 2.555/2012-TCU-2ª Câmara, este último de minha relatoria e os demais relatados pelos Ministros Augusto Sherman Cavalcanti, José Múcio Monteiro e André Luís de Carvalho, respectivamente.
8.	Destarte, a falta de comprovação da boa e regular aplicação dos R$ 112.831,74 confiados ao empresário individual Paulo Cesar da Silva, configura ofensa não só a regras legais, mas também a princípios basilares da administração pública, já que, ao final, esse gestor deixou de prestar satisfação à sociedade sobre o efetivo emprego daqueles recursos públicos federais, dando ensejo, inclusive, à presunção legal (art. 8º da Lei Orgânica do TCU) de dano ao Erário, pela integralidade daqueles R$ 112.831,74, ante os indícios de não aplicação desses valores no bojo do Programa Farmácia Popular do Brasil.
9.	Em face disso, havendo nos autos elementos de convicção suficientes para formulação de juízo de valor acerca dos fatos apurados nesta TCE e para a delimitação de responsabilidades, e considerando que as alegações de defesa apresentadas pelo Sr. Paulo Cesar da Silva não lograram elidir as irregularidades que lhe são atribuídas neste processo especial de contas, resta julgar irregulares as suas contas, condená-lo em débito, aplicar-lhe multa proporcional ao dano e remeter cópia da documentação pertinente ao Ministério Público da União, para ajuizamento das ações civis e penais cabíveis.
10.	Aliás, é pertinente frisar que a infringência por parte do Sr. Paulo Cesar às regras de prestação de contas de valores afetos ao Programa Farmácia Popular do Brasil indica que este agente atuou, no mínimo, com diligência bem abaixo do normal no zelo com a coisa pública, até porque as falhas documentais relatadas nesta TCE caracterizam afronta expressa a dispositivos da Portaria GM/MS nº 971/2012, o que justifica a apenação com multa desse responsável, em consonância com julgados deste Tribunal de Contas proferidos à luz do art. 28 do Decreto-Lei 4.657, de 4/9/1942 (Lei de Introdução às Normas do Direito Brasileiro - LINDB) , com a redação dada pela Lei 13.655, de 25/4/2018, a exemplo dos Acórdãos 2.872/2019, 2.659/2019, 957/2019, 2.924/2018, 2.860/2018 e 2.391/2018 de Plenário, 14.130/2019 e 2.699/2019 de 1ª Câmara e 11.762/2018 de 2ª Câmara, relatados, respectivamente, por mim e pelos Ministros André Luís de Carvalho, Augusto Nardes, José Múcio Monteiro, Augusto Sherman Cavalcanti, Benjamin Zymler, Walton Alencar Rodrigues, Vital do Rêgo e Marcos Bemquerer Costa.
11.	Segundo esses precedentes, o erro grosseiro a que se refere o Decreto-Lei 4.657/1942 em seu art. 28 seria aquele que poderia ser percebido por pessoa com diligência abaixo do normal, ou seja, que seria evitado por pessoa com nível de atenção aquém do ordinário, consideradas as circunstâncias do caso concreto. Dito de outra forma, o erro grosseiro é o que decorreu de uma grave inobservância de um dever de cuidado, isto é, que foi praticado com culpa grave, situação que julgo se amoldar perfeitamente à conduta atribuída neste TC Processo 010.310/2019-3 ao Sr. Paulo Cesar da Silva.
12.	E no que diz respeito à dosimetria da multa, em atenção às disposições do art. 22, § 2º, da Lei de Introdução às Normas do Direito Brasileiro, tem-se que a irregularidade referente à falha quanto ao dever de prestar contas atribuída ao Sr. Paulo Cesar configura conduta grave, tanto que se mostra capaz de gerar a presunção de prejuízo ao Erário. Apesar disso, observa-se que esse responsável não consta na base de acórdãos condenatórios do TCU, tampouco figura nos registros do Cadirreg, sistema deste Tribunal para cadastro de contas julgadas irregulares. Assim, após sopesar agravantes e atenuantes, o montante da multa deve ficar em patamar próximo a dez por cento do valor atualizado do débito.
13.	Nada mais havendo a ponderar, encerro meu pronunciamento, mas não sem antes repisar que, em relação às demais questões ventiladas nos autos, adoto como razões de decidir a análise empreendida pela SecexTCE.
	Ante o exposto, VOTO por que o Tribunal adote a deliberação que ora submeto à apreciação deste Colegiado.
TCU, Sala das Sessões, em 22 de junho de 2021.
AROLDO CEDRAZ 
Relator